臺灣高等法院高雄分院刑事判決　　　　　　　　　九十一年度上訴字第一三五號
　　上　訴　人
　　即　被　告　甲○○
　　選任辯護人　侯重信
右上訴人因偽造文書案件，不服臺灣高雄地方法院八十九年度訴字第七一九號，中華
民國九十一年七月二日第一審判決（起訴案號：臺灣高雄地方法院檢察署八十八年度
偵字第三０四四八號，併辦案號：九十年度偵字第二二四四號）提起上訴，本院判決
如左：
    主  文
上訴駁回。
    事  實
一、甲○○係高雄縣永安鄉公所（以下簡稱永安鄉公所）技士，前於民國八十一年六
    月間，曾因違反貪污治罪條例等案件，經本院八十八年度重上更(六)字第四九號，
    判處有期徒刑二年確定，於九十一年三月九日執行完畢（不構成累犯）。八十年
    間，該鄉鄉長薛照全為解決該鄉排水問題，經任職國軍退除役官兵輔導委員會榮
    民工程事業處之宿志成之推薦，先由曾在臺灣省住宅暨都市發展局任職之高捷工
    程顧問有限公司（以下簡稱高捷公司）負責人葉明權進行工程設計規劃，並義務
    性為永安鄉公所研擬一份「高雄縣永安鄉北溝排水幹線整治工程計畫」（該工程
    計畫係針對安泰工程顧問公司於七十九年三月所提出之高雄縣永安鄉鹽田村排水
    改善及北溝下游段整治規劃設計案之檢討）送交臺灣電力公司及中國石油公司，
    以爭取回饋補助款，永安鄉公所嗣後獲得臺灣電力公司及中國石油公司之回饋補
    助款共計新臺幣（下同）七千五百萬元，並納入該鄉預算以辦理「北溝排水整治
    抽水站」之工程，而由該鄉鄉長薛照全、建設課長劉福全及財政課長李金順（以
    上三人均另案於本院審理中）三人負責招標、發包及監標之業務。因葉明權（另
    案於本院審理中）所製作之檢討書，致鄉公所順利取得前開回饋補助款，就工程
    之設計規劃部分，薛照全乃決定由葉明權所經營之高捷公司負責工程設計規劃，
    並囑劉福全配合辦理。劉福全為免招惹非議，乃簽報以比價方式決定規劃設計之
    顧問公司，並要求葉明權提交三家顧問公司之資料，供形式比價之需，葉明權乃
    提交高捷公司及達有工程顧問有限公司（以下簡稱達有公司）、國泰測量工程顧
    問有限公司（以下簡稱國泰公司）等三家公司之估價單交予劉福全。當時於建設
    課負責該項業務之技士甲○○，明知上揭三家公司人員並未實際在永安鄉公所二
    樓會議室進行比價與開標，竟仍與薛照全、劉福全及李金順三人共同基於犯意之
    聯絡，由劉福全指示甲○○，於八十二年十一月十五日前某日（同年月六日以後
    ），在永安鄉公所內，先於其職務上所製作之比價紀錄表上，填寫：開標地點「
    本所二樓會議室、開標日期「年月１０日上午１０時０分」、開標結果「高捷工
    程顧問有限公司按工程發包總價百分之三‧八計算委外費用宣佈得標。」之虛偽
    不實比價紀錄表後，再將前開比價紀錄表交由薛照全、劉福全、李金順三人亦於
    上開時間、地點在比價記錄表分別簽名，並宣佈由葉明權得標，致永安鄉公所因
    該虛偽比價行為而使公文書之正確性受有損害。
二、案經台灣高雄地方法院告發台灣高雄地方法院檢察署檢察官偵查起訴，暨本院告
    發台灣高雄地方法院檢察署檢察官移送併案審理。
    理  由
一、訊據被告甲○○對於上開時地任職永安鄉公所技士，於該鄉辦理「北溝排水整治
    抽水站」之工程，經由該鄉建設課長劉福全之指示承辦上開工程之比價、開標程
    序，填寫比價紀錄表，該工程並由高捷公司得標之事實坦承不諱，惟矢口否認有
    偽造文書之犯行，辯稱：我是依照鄉公所公文通知三家廠商到鄉公所比價，比價
    單是廠商自己拿來的，不是我自己寫的，他們三家公司都有派人來鄉公所，比價
    單是他們拿來的，估價單是依據他們拿來的填寫，調查站的筆錄我有意見，我只
    受訊一次，有二份筆錄，第二次筆錄是假的等語。
二、惟查：
  (一)右開工程之規畫設計，於比價前即已先行內定由葉明權之高捷公司為得標廠商而
    未實際進行比價，高捷公司、國泰公司及達有公司均未派人至永安鄉公所進行比
    價程序之事實，業據：(1)另案被告劉福全於法務部調查局高雄縣調查站（以下簡
    稱高雄縣調查站）訊問時供稱：「由高捷公司負責人葉明權多次與鄉長薛照全接
    觸洽談設計內容狀況良好來看，應該是已默許由葉明權負責工程設計規畫」、「
    ‧‧‧本工程自始都是由高捷公司葉明權實際經手，且狀況條件都好，所以本工
    程辦理委外設計廠商比價工作時，是由葉明權另外拿了二家工程（顧問）公司之
    參加比價之書類資料給我（此一供述固與另案葉明權所供比價單係郵寄之詞相左
    ，然另案葉明權所供係有利於己之供述較諸另案劉福全不利於己之供述，自以另
    案劉福全所供較為可採）然後我再將資料交給承辦人甲○○，‧‧‧」、「因為
    當天三家廠商無人到場，所以無從召開會議比價，事實上這項比價只是形式而已
    ，實際上就已認定由高捷公司葉明權來負責設計規畫」、「葉明權交給我工程設
    計規畫資料時，沒有任何審核紀錄，因為本工程是屬於高技術特殊工程，永安鄉
    公所沒有人看得懂，所以全部都是由葉明權負責」等語（見高雄縣調查站八十三
    年九月五日調查筆錄）；(2)另案被告李金順於高雄縣調查站調查時亦供稱：「工
    程委外辦理設計沒有真正辦理比價作業，因早有高捷工程顧問公司積極向本所鄉
    長薛照全爭取，乃『內定』由他負責設計，由他依規定取得另外二家估價單符合
    三家比價規定，完成比價作業，所以該工程委外設計比價之開標並未召開，廠商
    自未到場辦理比價」、「‧‧‧因為已內定由高捷公司承攬設計，而我是財政課
    長，必須配合完備手續，致要在比價紀錄表上簽名」、「因該工程有預算，且比
    價形式手續也齊全，所以在比價紀錄表監標人員欄簽章」（見高雄縣調查站八十
    三年十月十三日調查筆錄）；(3)另案被告葉明權於高雄縣調查站調查時亦供稱：
    「永安鄉公所建設課長劉福全事先要我找二家工程顧問公司陪標，所以我找了二
    家公司來陪標，其中一家名稱國泰工程顧問公司，負責人林國榮，其中一家名稱
    達有工程顧問公司，負責人辛永全，我徵得該二家公司同意報價情況下，『代為
    開立』估價單，‧‧‧直到開標日期（指八十二年十一月十日）後一、二天內，
    劉福全課長電話通知該工程委託本公司設計，要我準備簽約事宜；這是本工程的
    比價經過」、「本公司沒有派人去，『國泰』、『達有』這二家公司是我徵得同
    意取估價單，所以他們也未派員前去比價」等語（見高雄縣調查站八十三年九月
    五日調查筆錄）。(4)另案被告薛照全於高雄縣調查站訊問中供稱：「由於本次工
    程一開始就已由高捷公司葉明權負責規劃設計，所以事實上就是『內定』由高捷
    公司擔任工程設計，但為完備發包手續，仍必須辦理相關比價作業，而整個設計
    發包作業我均是授權給建設課長劉福全處理‧‧‧，但事實上已『內定』由葉明
    全負責規劃並取得設計權。」、「‧‧‧我想既然工程已內定由高捷公司葉明權
    設計，所以比價的確只是形式作業，不過我實在想不起來有沒有參加該項比價會
    議。」等語（見高雄縣調查站八十三年十月十三日調查筆錄）。另案被告薛照全
    、劉福全、李金順、葉明權所供述之情節均互核相符。而證人即達有公司負責人
    辛永全於原審亦證稱：估價單不是我公司所出示到永安鄉公所，我當時不知道有
    此工程，所以未派人到場比價等語（見原審卷第一百七十頁），參以被告甲○○
    於高雄縣調查站調查時亦坦承：「當日受通知的三家顧問公司沒有實際到場」、
    「‧‧‧劉福全課長事先已與高捷（公司）聯絡好，叫高捷公司提供三家估價單
    ，這三家估價單是事先拿給我的，由劉福全拿交給我的」等語（見高雄縣調查站
    八十三年九月五日調查筆錄），況證人即另案被告劉福全於原審時證稱：‧‧‧
    但我們不知道高捷公司的地址，就要高捷拿地址過來，高捷拿地址來同時拿了另
    外二家公司的資料，我並沒有叫葉明權要另外拿二家公司之資料過來，是他知道
    要三家公司參與比價才可以，所以就自己拿來，沒有通知其他廠商，因依規定只
    要二家公司以上參與比價就可以了，而葉明權已拿了三家公司資料過來，所以就
    沒有通知其他廠商等語（見原審卷第二百四十一頁），足見系爭三張估價單均係
    由另案被告葉明權事前徵得達有公司、國泰公司之同意填寫完成後，始與高捷公
    司之估價單一併交予另案被告劉福全並轉交被告甲○○，此與一般比價程序係由
    參與比價廠商在保持獨立、秘密出價之考慮下所為提供估價單，以確保比價開標
    前公正性之方法顯然不同，況另案被告葉明權於永安鄉公所爭取回饋補助款前所
    製作之「高雄縣永安鄉北溝排水幹線整治工程計畫」並未向永安鄉公所收取任何
    費用，再觀以被告甲○○及另案被告劉福全、李金順之上開供述均顯露其等對於
    另案被告葉明權在比價前即對系爭設計規畫案以及爭取回饋補助款出力甚多，致
    使另案被告即鄉長薛照全對本件工程擬由另案被告葉明權得標之事，與另案被告
    葉明權間默契甚為突顯，且在接受另案被告葉明權交付估價單過程亦均知情並未
    按保持比價公正目的之合理正當程序，益證本件之比價程序固因另案被告葉明權
    所提出之三張不同標價估價單以供承辦公務員依其價格高低不同取捨得標廠商，
    形式上似符合法令所規定比價之必要程序，但國泰公司、達有公司及高捷公司之
    估價單價格均於開始比價前即由另案被告葉明權代為開立，此比價程序徒具形式
    ，且被告黃榮華及另案被告薛照全、劉福全、李金順均明知其情，竟仍刻意迴護
    ，而於「比價紀錄表」上載明有比價事實並簽名其上，自有於該職掌文書上為虛
    偽登載之故意。
  (二)又本件係由高捷公司於永安鄉公所向台灣電力公司、中國石油公司爭取經費前即
    預先完成「泰安工程顧問公司北溝抽水站規劃案檢討書」等情，亦據另案被告葉
    明權及薛照全於高雄縣調查站調查時、偵查中及台灣高雄地方法院八十五年度訴
    字第二二一六號案件調查時供承明確（見高雄縣調查站八十三年九月三日、八十
    三年十月十三日調查筆錄、台灣高雄地方法院八十五年度訴字第二二一六號卷宗
    第二十六頁、第二十六頁反面、第二十八頁反面、第二十九頁），另案被告葉明
    權既於爭取回饋補助款前花費相當勞力設計規劃本件工程，且並未收取任何費用
    ，能否順利取得台電公司及中國石油公司之回饋補助款，尚屬未知，另案被告葉
    明權何以願意免費為永安鄉公所製作上開檢討書，其目的自係於永安鄉公所取得
    回饋補助款後，能將本件工程之設計規劃權交由其所經營之高捷公司負責，如另
    案被告薛照全與另案被告葉明權間並無將該工程設計規劃交由高捷公司負責之默
    契，而將該工程之規劃設計交由其他工程顧問公司負責，另案被告葉明權豈非白
    忙一場？其豈會甘冒此風險而仍願意製作前開檢討書，顯與常情不符。另參以本
    件比價日期既記載為八十二年十一月十日，而高捷、達有及國泰三家公司所開立
    估價單之日期竟同為八十二年十一月六日，有上開估價單三紙在卷可查（見卷附
    高雄縣永安鄉北溝排水整治抽水站工程經辦規劃設計卷），且其估價單上與一般
    工程公開開標時之慣例迴異，均未蓋用高雄縣永安鄉公所建設課之戳章，與後述
    本件主體工程施工發包部分開標時，投標廠商之標單上均蓋用上開戳章之情形顯
    有不同，可資對照；又國泰測量工程顧問公司之最大股東即係另案被告葉明權，
    有該公司章程附卷可按，顯與另案被告葉明權有密切關係，本件參與比價之三家
    公司即有二家與另案被告葉明權有關係，更足認本件工程之比價顯有嚴重瑕疵；
    又證人即另案被告劉福全、李金順、葉明權於原審審理中均證稱實際比價地點係
    在鄉公所一樓辦公處，即與卷附比價紀錄單所載比價地點「二樓會議室」有間，
    且有關『國泰』、『達有』這二家公司之比價單均係由另案被告葉明權一人提出
    ，已如前述，而另案被告葉明權於高雄縣調查站調查時所供述：根本未有比價，
    本公司未派人去，其餘二家亦係徵得伊同意取得估價單，所以亦未派人去，連最
    後之簽約手績亦是由雙方事前共同認可之委託設計合約書稿打字後加蓋高捷公司
    及負責人印章後寄公所等語。準此，均足以認定前開三張估價單確非八十二年十
    一月十日上午十時在永安鄉公所二樓會議室之一定時間點，召開比價會議以當場
    公開開封方式出示進行比價，而僅係進行形式上符合規定之書面比價資料附卷而
    已，且依另案被告葉明權前開於高雄縣調查站調查中所述，係其事先徵得該二家
    公司同意報價情況下，代為開立估價單，然後連同該公司估價單提出及並未派員
    前往比價無訛，是本件比價程序，形式上固然有比價程序中所需三張比價單提出
    ，實質上卻因事前參與比價之廠商之出價內容一律由另案被告葉明權事前統一作
    業，而於比價前即失其秘密性，甚而由另案被告葉明權決定國泰公司、達有公司
    之比價價格，而該等做弊情事又為主管或監督之公務員甲○○、薛照全、劉福全
    、李金順等人所事前知情，猶讓其順利得標，則被告甲○○在比價紀錄單上所製
    成有比價之形式記載難謂無共同虛偽登載之故意。
  (三)證人即達有公司實際負責人辛永全於台灣高雄地方法院檢察署八十五年度偵字第
    八六０號偵查中（見該卷第一四三頁）、本院八十八年度上更(一)字第一號案件審
    理時（第二五七頁）及於原審初次審理時（見原審卷第一百五十二頁）雖均證稱
    伊有派黃克生前往鄉公所現場比價云云，證人葉明權於台灣高雄地方法院八十五
    年度訴字第二二一六號案件審理時，亦證稱達有公司是一位姓黃的人去參與比價
    等語（見該案卷宗(一)第二十九頁），迨原審命證人辛永全陳報證人黃克生之住所
    後，再次訊問證人辛永全時，其即改稱並未派人到現場公開比價，伊以前證稱是
    派黃克生到場參與比價，是記錯別件工程，估價單亦非其公司帶至鄉公所參與比
    價等語（見原審卷第一百七十頁），俟原審傳訊證人黃克生到庭，其亦證稱其未
    曾於達有公司任職過，僅係其任職於再生營造公司時，曾與辛永全經營之達有公
    司設於同一辦公處所，從未代達有公司去投標過永安鄉公所或其他鄉公所之工程
    等語（見原審卷第二百四十頁），核與證人辛永全於原審嗣後審理時之證述相符
    ，足見證人辛永全先前證稱曾派黃克生到場參與比價，及證人葉明權證稱達有公
    司有派一位姓黃的人前往鄉公所參與比價云云，無非事先串謀而為虛偽陳述，迨
    原審命其陳報證人黃克生之住所以憑傳喚時，證人辛永全恐其前虛偽供述事跡敗
    露，始又急忙翻異前詞，改稱並未派人到場參與比價等語，益證證人辛永全於另
    案本院審理薛照全等人貪污案件偵審中之證述，係屬虛偽而不可採，證人葉明權
    於上開案件中供稱達有公司有派一位姓黃的人參與比價云云，亦無非係事後串謀
    而為之虛偽陳述，亦不足採。
  (四)至證人薛照全、劉福全、李金順三人於原審審理時雖分別證稱廠商確曾派員到場
    比價云云，證人葉明權、林國榮亦均證稱，其等二人有親自到鄉公所參與比價云
    云。惟薛照全、劉福全、李金順、葉明權四人於高雄縣調查站訊問時，均已自承
    上開工程已內定由高捷公司負責承攬設計，比價只是形式，並未實際辦理比價程
    序等情，已如前述，且上開證人薛照全、劉福全、李金順等三人於另案亦因與被
    告有共同涉嫌偽造文書罪嫌在本院審理中，而證人葉明權則係因與證人薛照全、
    劉福全、李金順因涉嫌共同貪污罪嫌，亦在本院同案審理中，其等均因本件工程
    而有受刑事追訴之虞，利害關係甚為密切，從而證人薛照全、劉福全、李金順、
    葉明權四人上開所為之證言，衡情自難期無迴護被告之情形，以免被告甲○○於
    上開案件審理時亦為其等不利之證言，是證人薛照全、劉福全、李金順、葉明權
    四人事後翻異前詞，顯係迴護附和被告之詞，委無足採，而證人林國榮本認識證
    人葉明權，且證人林國榮復為高捷公司之股東之一，再者依葉明權於高雄縣調查
    站時所述之供詞，對於證人林國榮亦有一定之不利益，從而證人林國榮上開所為
    之證言，衡情亦屬事後避就之詞，亦無可採，尚難採為有利被告之認定。
  (五)另被告雖辯稱其於高雄縣調查站時，僅受訊一次，第二次筆錄是假的云云，而原
    審函詢高雄縣調查站結果，當時製作筆錄時錄製之錄影帶已因時隔近九年，加以
    該站檔案室曾搬遷，經動員查找並未尋獲等情，有該站九十一年五月三十日山肅
    字第０九一六九四０四六三一號函在卷可稽，惟被告於高雄縣調查站訊問時製作
    之筆錄，均經被告閱覽無訛，始於該二份筆錄上簽名並按指印等情，有該二份筆
    錄在卷可稽，該二份筆錄既均經被告閱覽無訛始簽名於後，其事後空言否認，改
    稱於調查站僅受訊一次，第二次筆錄是假的云云，顯係卸責之詞，亦不足採信。
    另被告又以依高雄縣政府永安鄉公所營繕工程投標須知及附件第十三條規定「工
    程開標，廠商是否出席參加，得自行決定。」，本案容廠商無到場參加，被告亦
    無虛載可言。但前開規定，係指鄉公所有依法進行開標程序，廠商未出席參加而
    言，而本案係被告與共犯等，並無召開開標比價程序，二者迥不相同，殊不得以
    有該條規定，為有利被告之認定。
  (六)綜上所述，被告甲○○承辦本件工程規畫設計比價程序部分，與證人薛照全、劉
    福全、李金順三人就比價紀錄表製作過程有共同循私虛偽登載之罪證甚為明確，
    被告甲○○前開所辯，顯係臨訟卸責之詞，不足採信。本件事證明確，被告犯行
    堪予認定。
三、按被告甲○○於其職務上承辦之比價紀錄表上填寫不實之記載而製作虛偽之比價
    紀錄表，致使永安鄉公所因該虛偽比價行為而使公文書之正確性受有損害，自足
    生損害於公眾，核其所為，係犯刑法第二百十三條之公務員不實登載文書罪，其
    與另案被告薛照全、劉福全、李金順三人間有犯意聯絡與行為分擔，應成立共同
    正犯。原審以被告罪證明確，適用刑法第二百十三條、第二十八條，並審酌被告
    係依據法令執行公務之人員，前於八十一年六月間，即曾因偽造「保寧社區排水
    溝改善工程」之開標紀錄表，明知法令而違法，惟念其係受指示而為，其參與情
    節尚非重大等一切情狀，量處被告有期徒刑一年二月。經核認事用法，並無不當
    ，量刑亦稱允當，被告上訴意旨，否認犯罪，指摘原判決認事用法違誤，為無理
    由，應予駁回。
四、另檢察官移送併辦部分，與前開起訴部分同一案件，附此說明。
據上論斷，應依刑事訴訟法第三百六十八條，判決如主文。
本案經檢察官張其主到庭執行職務。
中    華    民    國      九十一      年      十一     月    二十一     日
                              臺灣高等法院高雄分院刑事第五庭
                                  審判長法官  吳水木
                                        法官  洪慶鐘
                                        法官  趙文淵
右正本證明與原本無異。
如不服本判決應於收受本判決後十日內向本院提出上訴書狀，其未述上訴理由者，
並得於提起上訴後十日內向本院補提理由書狀（均須按他造當事人之人數附繕本)「
切勿逕送上級法院」。
                                      書記官  唐奇燕
中    華    民    國      九十一      年      十一      月     二十五   日
附錄本判決論罪科刑法條全文
刑法第二百一十三條
公務員明知為不實之事項，而登載於職務上所掌之公文書，足以生損害於公眾或他人
者，處一年以上七年以下有期徒刑。
